臺灣高等法院臺中分院民事判決　　　　　 95年度上字第345號
上　訴人　　甲○○
被上訴人　　乙○○
被上訴人　　丙○○
上列一人
訴訟代理人　楊永吉律師
上列當事人間請求確認股份轉讓行為無效等事件，上訴人對於中
華民國95年8月17日臺灣臺中地方法院94年度訴字第2266號第一
審判決提起上訴，本院於96年3月13日言詞辯論終結，判決如下
：
    主  文
上訴駁回。
第二審訴訟費用由上訴人負擔。
    事實及理由
一、被上訴人乙○○經合法通知，未於言詞辯論期日到場，核無
    民事訴訟法第386條各款所列情形，爰依上訴人聲請，由其
    一造辯論而為判決。
二、上訴人起訴主張：
  一先位之訴部分：
    被上訴人乙○○於民國87年間創辦台中市私立史奴比幼稚園
    ，上訴人以每股新台幣（下同）25萬元，出資認購6股，嗣
    上訴人於92年6月24日與乙○○簽訂讓渡書，約定上訴人所
    持有之6股股份，以每股30萬元讓售予乙○○，其中4股移轉
    登記予乙○○，其餘2股移轉登記予被上訴人丙○○，由乙
    ○○開立發票日自同年8月15日迄95年2月28日之支票計28張
    予上訴人，雙方又於93年5月18日約定，任何1期支票未兌現
    ，視同違約，已兌現部分沒收外，讓渡人原有6股股份，仍
    為讓渡人所有等語，詎乙○○自93年12月起，因存款不足支
    票陸續退票，總計未兌現金額為105萬元，乙○○迄未清償
    ，上訴人已於同年3月7日以存證信函解除契約，請求返還系
    爭讓渡之股份。惟乙○○於收受存證信函後，旋將其受讓之
    4股股份轉讓予被上訴人丙○○，乙○○於上開解約後，本
    應負返還4股股份，竟仍將該4股股份轉讓予丙○○，其等二
    人間乃通謀虛偽意思表示，依民法第87條第1項規定，自屬
    無效，乙○○應請求丙○○塗銷4股股份之移轉登記，惟其
　　怠於行使權利，上訴人為保全債權，爰依民法第242條規定
　  ，代位乙○○行使該項權利。又上開讓渡書協係屬第三人利
    益契約，丙○○受讓系爭2股股份之原因，亦失所依附，為
    無法律上原因而受利益，致上訴人受有損害，上訴人自得依
    不當得利法律關係，請求丙○○返還系爭2股股份等語。
  二第一備位之訴部分：
    縱認被上訴人間非基於通謀虛偽意思表示，然乙○○自93年
    12月起，前開支票陸續退票，尚欠上訴人105萬元，而其卻
    將上開4股股份，讓與移轉登記予丙○○，被上訴人間前開
    讓與股份之行為，乃屬無償行為，已害及上訴人債權，且乙
    ○○主觀上亦有詐害上訴人債權之意思，上訴人自得依民法
    第244條第1項規定，請求撤銷被上訴人間就4股股份讓與之
    債權行為、及所有權移轉行為。又乙○○怠於請求丙○○塗
    銷前開登記，上訴人為乙○○之債權人，依民法第242條前
    段規定，代位乙○○行使該項權利，爰訴請撤銷被上訴人間
    前開股份之讓與行為，丙○○應將該股份讓與登記塗銷，返
    還予乙○○，並由上訴人代為受領。又丙○○受讓系爭2股
    股份，依上開說明，亦屬不當得利，丙○○應返還該2股股
    份等語。
  三第二備位之訴部分：
    倘被上訴人之前開行為，無民法第87條第1項前段、第244條
    第1項規定之適用，惟上訴人解除契約後，乙○○將系爭4股
    股份讓與並移轉登記予丙○○，顯係因可歸責於其自己之事
    由致給付不能，上訴人亦得依民法第259條第6款、第226條
    第1項、第215條規定，請求乙○○賠償上訴人所受之損害，
    即系爭4股股份之讓售價款120萬元。又丙○○依前開第三人
    利益買賣契約所受讓系爭2股股份，對上訴人構成不當得利
    ，丙○○自應返還該2股股份等語。
三、被上訴人丙○○則辯以：
  一先位之訴答辯部分：
    第三人主張表意人與相對人通謀而為虛偽意思表示者，該第
    三人應負舉證之責，上訴人並未舉証証明被上訴人間有通謀
    虛偽意思表示。丙○○於上開解除契約前之94年2月25日，
    即受讓乙○○15股股份，且亦無足證明受讓之股份中，係來
    自上訴人系爭4股股份。
  二第一備位之訴答辯部分：
    其於94年2月25日受讓乙○○之股份，係有償行為，並非無
    償行為，因乙○○自93年起即陸續向丙○○借錢、或由丙○
    ○代其清償債務，此有支票、及償還協議書可證。上訴人就
    其主張之被上訴人間無償行為致受侵害之事實，應負舉證責
    任。
四、原審駁回上訴人先位之訴、第一備位之訴、及第二備位之訴
    關於請求丙○○應將上開二股股份返還之請求，並判決：
    (一)乙○○應給付上訴人120萬元，及自94年10月29日起至清
      償日止，按週年利率5%計算之利息。
    (二)並就上開准許部分，酌定相當擔保金，准為假執行；及駁
      回其餘假執行之聲請。
五、上訴人對上開其敗訴部分，提起本件上訴，於本院聲明，求
    為判決：
  一先位聲明部分：
    (一)原判決不利於上訴人部分廢棄。
    (二)請求確認乙○○讓與史奴比幼稚園股份共4股予丙○○之
      行為無效。
    (三)丙○○應將前開範圍內史奴比幼雅園之股份讓與登記塗銷
      ，返還予乙○○，並由上訴人代為受領。
    (四)丙○○應將史奴比幼稚園2股股份返還予上訴人。
    (五)願供擔保，請准宣告假執行。
  二備位聲明部分：
  　(一)請求撤銷乙○○讓與史奴比幼稚園股名分共4股予丙○○
    　之行為。
    (二)丙○○應將前開範圍內史奴比幼稚園之股份讓與登記塗銷
      ，返還予乙○○，並由上訴人代為受領。
    (三)丙○○應將史奴比幼稚園2股股份返還予上訴人。
    (四)願供擔保，請准宣告假執行。
    並補充陳述稱：
    被上訴人間股權之轉讓確屬通謀虛偽意思表示，業據乙○○
    於臺中地院95年他字第3237號中，當庭供稱其與丙○○間之
    股份轉讓僅暫時委託丙○○保管，實際並未收到任何金錢等
    語，上開証詞，足可証明丙○○並未交付乙○○轉讓股權價
    金，其等間確係通謀虛偽意思表示。又由上訴人與乙○○之
    子陳敬中間之對話，陳敬中有提到股份之移轉沒有資金往來
    有問題等語。至丙○○以其有交付乙○○價金，並未據其舉
    證支票是否兌現、及資金流向等明細資料，亦証其間確係通
    謀虛偽意思表示等語。
六、乙○○未於本院言詞辯論期日到場，亦未提出書狀為聲明及
    陳述。
七、丙○○於本院聲明，求為判決：上訴駁回。
    並補充陳述稱：
    丙○○自乙○○處取得股份係出自有償行為，已於原審提出
    支票、及償還協議書為証，並有證人李文烈結証屬實，業經
    原審認定無訛。上訴人指稱丙○○與乙○○通謀虛偽一事，
    丙○○已對乙○○提出侵佔、背信、及偽造印章等刑事告訴
    ，該案目前由台中地檢署96年偵字第1450號偵辦中。丙○○
    否認乙○○有於偵訊中，稱股份係暫時寄託於丙○○處等語
    ，如有，亦係乙○○懷恨丙○○對其提出告訴，為卸責所捏
    造。上訴人以丙○○並未舉證有交付支票、兌現、及資金資
    流向等明細資料，惟本件應由上訴人負舉証之責，上訴人並
    未就其主張盡舉證之責，實無再為調查之必要等語。
八、按判決書內應記載之理由，如第二審關於攻擊或防禦方法之
    意見及法律上之意見與第一審判決相同者，得引用之；如有
    不同者，應另行記載。關於當事人提出新攻擊或防禦方法之
    意見，應併記載之。民事訴訟法第454條第2項定有明文。經
    查：原判決以上訴人並未能舉証証明被上訴人間移轉系爭4
　  股股份之行為係出於通謀虛偽意思表示、及証明被上訴人間
    上開讓與股份之行為係屬無償行為，則上訴人依民法第87條
    第1項前段、第244條第1項規定，訴請確認乙○○讓與系爭
    股份4股予丙○○之行為無效、及撤銷被上訴人間讓與該股
    份，均屬無據；又以被上訴人間讓與系爭股份行為，既無上
    開無效、及得撤銷情事，上訴人即無代位權，得代乙○○請
    求丙○○返還系爭4股股份予乙○○後，並由上訴人代為受
    領之餘地。再以系爭讓渡書（見原審卷第15頁）性質，並非
    第三人利益契約，而僅具指示給付關係，上訴人依不當得利
    法律關係，請求丙○○返還系爭2股股份，亦屬無據，而駁
    回上訴人先位之訴、及第一備位之訴。而依上訴人主張之第
    二備位之訴，解除契約回復原狀請求權法律關係，判決乙○
    ○應給付120萬元暨法定遲延利息。原判決就兩造之攻擊或
    防禦方法，所記載之理由，經核並無違誤，且與法相符，為
    本院所採，爰均引用之（請參考第一審判決書第4、5頁；及
    9 至10頁；第11頁記載），茲不再贅述。
九、上訴人於本院雖以被上訴人間股權之轉讓確屬通謀虛偽意思
    表示，業據乙○○於他案中陳稱：其與丙○○間股份轉讓僅
    暫時委託丙○○保管，實際並未收到任何金錢等語，惟已為
    丙○○所否認，並以其亦已對乙○○提出侵佔、背信、及偽
    造印章等刑事告訴，目前由檢察官偵查中等語。按乙○○亦
    為本件之被告，經本院合法通知均未到庭，苟乙○○僅將系
    爭股份交由丙○○保管，理應出庭協商以解決紛爭，何以避
    不見面，且丙○○目前亦對乙○○提起上開刑事告訴，足見
    ；乙○○縱有上開所述，亦係卸責之詞，不足採信。上訴人
    又以乙○○之子陳敬中提及系爭股份之移轉，沒有資金往來
    有問題等語，並提出錄音帶及譯文為証（見本院卷第42至48
    頁），惟查：由譯文內容亦未能証明被上訴人間有通謀虛偽
    意思表示、及無償轉讓系爭股權之積極事証。上訴人復以丙
    ○○應証明被上訴人間支付股份價金之支票有否兌現、及資
  　金流向等情，以証明其間有無通謀虛偽意思表示云云。惟按
    民事訴訟如係由原告主張權利者，應先由原告負舉證之責，
　　若原告先不能舉證，以證實自己主張之事實為真實，則被告
  　就其抗辯事實即令不能舉證，或其所舉證據尚有疵累，亦應
    駁回原告之請求（最高法院17年上字第917號判例參照）。
    本件上訴人無論依通謀虛偽意思表示、或撤銷無償行為法律
    關係，均應先就其主張之上開事實，負舉證責任，惟上訴人
    並未盡舉証之責，其上開之請求，亦為無理由。
十、綜上所述，上訴人本於第二備位之訴解除契約回復原狀法律
    關係，訴請乙○○應給付120萬元，及自起訴狀繕本送達翌
    日即94年10月29日起至清償日止，按年息5%計算之利息，為
    有理由，應予准許。至上訴人依民法第87條第1項前段、第
　　244條第1項、第242條前段代位權等法律關係、及不當得利
  　法律關係，所為上開之請求，均為無理由。原審駁回上訴人
    除上開准許部分之請求，及假執行之聲請，並無不合，上訴
    意旨猶執詞指摘原判決不當，求予廢棄改判，為無理由，應
    予駁回。
據上論結：本件上訴為無理由，依民事訴訟法第449條第1項、第
78條，第463條、第385條第1項前段，判決如主文。
中　　華　　民　　國　　96　　年　　3 　　月　　27　　日
                  民事第四庭    審判長法　官　黃斐君
                                 　　 法  官　陳蘇宗
                             　  　　 法  官　張浴美
以上正本係照原本作成。
如對本判決上訴，須於收受判決送達後二十日內向本院提出上訴
書狀，其未表明上訴理由者，應於提出上訴後二十日內向本院提
出上訴理由書 (須按他造人數附具繕本)。
上訴時應提出委任律師為訴訟代理人之委任狀。具有民事訴訟法
第四百六十六條之一第一項但書或第二項之情形為訴訟代理人者
，另應附具律師及格證書及釋明委任人與受任人有該條項所定關
係之釋明文書影本。
　　　　　　　　　　　　　　　　　　　書記官　郭振祥
中　　華　　民　　國　　96　　年　　3 　　月　　28　　日
　　                                                  Ｃ
